臺灣臺南地方法院民事判決
                                    109年度重訴字第266號
原      告  宇叡股份有限公司

法定代理人  陳軒宇  
訴訟代理人  陳妍蓁律師
            陳思紐律師
被      告  兆豐國際商業銀行股份有限公司東台南分公司

法定代理人  黃益仁  
訴訟代理人  賴文洲  
上列當事人間請求債務人異議之訴事件，經本院於民國109年10
月21日言詞辯論終結，判決如下：
    主  文
原告之訴駁回。
訴訟費用由原告負擔。
    事實及理由
一、原告起訴主張：
  ㈠本件抵押債務人明棋股份有限公司（下稱明棋公司）因其所
    有股東曾忠信及曾子娟曾於民國107 年8 月7 日將明棋公司
    全部股份販賣給官田鋼鐵股份有限公司（下稱官田鋼鐵公司
    ）及保利都投資股份有限公司（下稱保利都公司），其雙方
    約明明棋公司銀行貸款新臺幣（下同）48,000萬元由官田鋼
    鐵公司以及保利都公司承受（以下合稱系爭股份轉售以及債
    務承受契約）。前述銀行貸款債務之擔保物即包含原告所有
    如附表所示之不動產（下稱系爭不動產），被告明知該債務
    承受之情況，卻故意不向官田鋼鐵公司、保利都公司請求清
    償，即將系爭不動產於聲請拍賣獲准後，再聲請強制執行，
    現由本院108 年度司執字第117357號執行中（下稱系爭強制
    執行程序）。
  ㈡銀行法第12條之1 第3 、4 項已規定銀行有先對借款人進行
    求償之義務，僅於求償不足時，方能向保證人求償，原告僅
    為物上保證人，被告應先向明棋公司、官田鋼鐵公司、保利
    都公司請求清償。況且，依據明棋公司與被告所簽訂之「中
    長期授信合約書」（下稱系爭契約）第44條規定，明棋公司
    與被告就部分擔保品有特別約定，該部分之擔保品若經售出
    ，得分戶辦理塗銷抵押權，原告是以2,550 萬元向明棋公司
    購買系爭不動產，買賣價金已全額給付，且遠高於系爭契約
    所約定之應償還金額，理應可辦理分戶塗銷，若無銀行法第
    12條之1 第3 、4 項之適用或類推適用，被告聲請強制執行
    拍賣系爭不動產的行為顯有違反禁反言原則，且屬權利濫用
    。
  ㈢被告債權僅47,054萬5,791 元，明棋公司所提供擔保品（甲
    標）部分最低拍賣價額為85,280萬元，遠高於債權額甚多，
    則優先拍賣明棋公司擔保品已足額清償，並無拍賣甲標以外
    擔保品之必要，況甲標為高價標，其餘各標為低價標，依一
    般經驗法則低價標會先行拍定，且權利移轉證書一旦核發即
    不得撤銷拍定，縱認原告得事後向明棋公司求償，亦徒增訟
    累，因此，本件如無銀行法第12條之1 第3 、4 項之適用或
    類推適用，形同優先以第三人資產清償借款人明棋公司債務
    ，顯有違公平交易原則，徒增法律關係複雜化，非法律秩序
    所容許等語。
  ㈣為此，爰依強制執行法第14條第1 項提起本件債務人異議之
    訴，並聲明：⒈系爭強制執行程序中乙標之不動產強制執行
    程序應予撤銷。⒉訴訟費用由被告負擔。
二、被告則以抗辯：
  ㈠系爭不動產由明棋公司為擔保其對被告之借款債務，於104年
    12月22日設定最高限額抵押權給被告，明棋公司於107 年10
    月31日以買賣為原因將系爭不動產所有權移轉給原告，卻未
    依約還款，被告遂對明棋公司以及連帶保證人曾忠信提起請
    求清償債務之訴，並於勝訴後向本院聲請裁定拍賣系爭不動
    產獲准。
  ㈡曾忠信及曾子娟出售明棋公司股份給官田鋼鐵公司以及保利
    都公司，約定明棋公司對被告債務由第三人承受一情，實則
    明棋公司根本非系爭股份轉售及債務承受契約之當事人，而
    且該契約也沒有經過被告同意，依民法第301條規定，自不
    消滅或妨礙被告債權請求。況且，系爭股份轉售及債務承受
    契約簽立日期為107年8月7日，本件執行名義是於108年10月
    9日確定，故原告主張之異議事由，並非執行名義成立後始
    發生。
  ㈢至於原告主張系爭強制執行程序中甲標底價已高於明棋公司
    對被告所欠債務數額一情，則非屬使執行名義所載實體上請
    求權全部或一部消滅或暫時不能行使之事由，與債務人異議
    之訴之構成要件有違。更何況系爭強制執行程序於拍賣條件
    中已載明「本件不動產30宗『分5 標拍賣』，請分別出價，並
    寫總價，本件拍賣應先行開標甲標部分，如甲標拍賣所得價
    金於扣除優先受償之土地增值稅、房屋稅、地價稅、執行費
    用後，連同其他標的物已拍定部分，若足以清償債權總額時
    ，其餘各標即停止拍賣，縱經拍定，於權利移轉證書核發前
    亦得撤銷其拍定」已足兼顧原告權益等語。
  ㈣並聲明：如主文第1項所示。
三、不爭執事項（本院卷第176至178頁）：
  ㈠系爭強制執行程序中，被告就系爭不動產向本院聲請拍賣。
  ㈡系爭強制執行程序之執行名義為本院108 年度司拍字第95號
    裁定（下稱系爭執行名義），其於108 年10月9 日確定（抗
    告經本院108 年度抗字第106 號裁定駁回）（本院卷第107
    至123 頁）。
  ㈢原告前就系爭強制執行程序聲請停止執行，經本院以109 年
    度聲字第178 號裁定准許。
  ㈣明棋公司因償還於新光銀行授信餘欠及充實中期營運資金，
    於104 年12月16日以曾忠信為連帶保證人，與被告簽訂系爭
    契約，並於同年月23日向被告借款5 億元，約定借款期限為
    5年，自104 年12月23日起至109 年12月22日止。寬限期6 
    個月，寬限期滿之日為第1 期，其後每1 個月為1 期，共分
    54期償還本金，利息自動用日起按被告1 年期定期儲蓄存款
    機動利率加1%（目前為年利率2.09% ），按月支付。如遲延
    還本或付息時，本金自到期日起，利息自繳息日起，逾期在
    6個月以內者，按約定利率10％，逾期超過6 個月部份，按約
    定利率百分之20％計付違約金；未依約清償本金時，除前項
    違約金外，並應依約定利率加年率1 ％計付遲延利息（本院
    卷第163 至169 頁）。
  ㈤明棋公司為擔保系爭契約所生之債務，將當時登記於其名之
    系爭不動產，於104 年12月22日設定最高限額抵押權給被告
    （本院卷第135 至155 頁）。
  ㈥後因明棋公司違反系爭契約，被告對明棋公司以及曾忠信提
    起請求清償債務訴訟，經本院108 年度重訴字第161 號民事
    判決判明棋公司以及曾忠信應連帶給付原告4億7,054 萬5,7
    91 元，及自108 年3 月21日起至清償日止，按年利率2.09％
    計算之利息，暨自108 年3 月21日起至清償日止，逾期在6 
    個月以內者，按上開利率10％，超過6 個月者，按上開利率2
    0％計算之違約金，並應依上開利率加年利率1%計付遲延利息
    。前述判決於108 年12月16日確定（本院卷第69至74頁、第
    95頁）。
  ㈦曾忠信於107 年8 月7 日將其所持有之明棋公司6,050,000股
    ，以7,700 萬元為代價，轉讓給官田鋼鐵公司，雙方訂有持
    股轉讓契約書（本院卷第33頁至第35頁），依據該契約書第
    1 條，明棋公司銀行貸款48,000萬元由官田鋼鐵公司承受。
  ㈧曾忠信於107 年8 月7 日將其所持有之明棋公司4,890,000股
    ，以6,223 萬6,600元為代價，轉讓給保利都公司，雙方訂
    有持股轉讓契約書（本院卷第41頁至第43頁），依據該契約
    書第1 條，明棋公司銀行貸款48,000萬元由保利都公司承受
    。
  ㈨明棋公司委託楊偉聖律師事務所，於108 年3 月7 日以108律
    函字第1080303 號函通知被告（被告於108 年3 月11日受送
    達），上述曾忠信移轉其明棋公司股份給官田鋼鐵公司、保
    利都公司之事，以及明棋公司對於被告之48,000萬元貸款債
    務由官田鋼鐵公司、保利都公司承受（本院卷第63至67頁）
    。
四、爭執事項（本院卷第179頁）：
  ㈠本件有無銀行法第12條之1適用或類推適用？
  ㈡原告提起本件債務人異議之訴有無理由？
五、得心證之理由：
  ㈠原告不得對被告主張適用或類推適用銀行法第12條之1：
  ⒈按銀行辦理自用住宅放款及消費性放款，不得要求借款人提
    供連帶保證人；銀行辦理自用住宅放款及消費性放款，已取
    得前條所定之足額擔保時，不得要求借款人提供保證人；銀
    行辦理授信徵取保證人時，除前項規定外，應以一定金額為
    限；未來求償時，應先就借款人進行求償，其求償不足部分
    ，如保證人有數人者，應先就各該保證人平均求償之。但為
    取得執行名義或保全程序者，不在此限，銀行法第12條之1
    定有明文。根據客觀可辨之文義以及項次關係，銀行法第12
    條之1 第4 項明定銀行有先行向借款人請求清償義務的情形
    ，限於「自用住宅放款及消費性放款」，且該項條文所保障
    的對象為保證人，並不及於物上保證人。銀行法第12條之1
    顯是立法者為維護因住宅、消費而向銀行借款的弱勢借貸人
    ，避免銀行濫用（連帶）保證人制度所定的特殊規範，對於
    私法自治與經濟運作情形為相當限制，有其特別背景因素與
    明確適用條件，實無所謂應予填補的法律漏洞存在。
  ⒉因此，根據不爭執事項㈣所示，系爭契約是因明棋公司為償還
    對他間銀行授信餘欠及充實中期營運資金而簽訂，顯非屬「
    自用住宅放款及消費性放款」，且原告亦非系爭契約中明棋
    公司的保證人，僅是在最高限額抵押權設定後再取得系爭不
    動產所有權者，核與銀行法第12條之1 的構成要件不合，當
    無適用之餘地。再者，如前所述，銀行法第12條之1 有其在
    消費借貸法律關係上的特殊性，非一般性規範，立法者亦已
    於立法理由中敘明，法院自不得再類推適用。
  ⒊綜上，原告不得對被告主張適用或類推適用銀行法第12條之1
     規定。
  ㈡原告提起本件債務人異議之訴並無理由：
  ⒈按執行名義成立後，如有消滅或妨礙債權人請求之事由發生
    ，債務人得於強制執行程序終結前，向執行法院對債權人提
    起異議之訴，強制執行法第14條第1 項前段定有明文。
  ⒉依據不爭執事項㈡，系爭執行名義於108 年10月9 日確定，因
    而，原告所主張消滅或妨礙被告請求之事由，縱然屬實，亦
    必須是在108 年10月9 日後所發生者，始合乎強制執行法第
    14條第1 項前段規定。查原告所主張之系爭股份轉售及債務
    承受契約（簽訂日期為107 年8 月7 日）、債務承受通知（
    108 年3 月11日送達被告）以及系爭契約第44條（簽訂日期
    為104 年12月16日）等事由，均非屬系爭執行名義成立後始
    發生者，是自亦無必要再對該等事由能否消滅或妨礙被告請
    求為審究。從而，原告提起本件債務人異議之訴難認於法有
    據，不應准許。
六、綜上所述，本件原告提起債務人異議之訴與強制執行法第14
    條第1 項規定不符，並無理由，應予駁回。
七、本件為判決基礎之事證已臻明確，兩造其餘攻擊防禦方法及
    舉證，經本院審酌後認與本件判決結果均不生任何影響，爰
    不逐一論列，附此敘明。
八、訴訟費用負擔之依據：民事訴訟法第78條。
中　　華　　民　　國 　109　　年　　11　　月　　4　　日
                  民事第一庭  法    官  廖建瑋
以上正本係照原本作成。 
如對本判決上訴，須於判決送達後20日內向本院提出上訴狀。
如委任律師提起上訴者，應一併繳納上訴審裁判費。
中　　華　　民　　國 　109　　年　　11　　月　　4　　日
                              書記官    鄭梅君

附表：本院108年度司執字第117357號拍賣抵押物強制執行事件，訂於109年9月23日公開拍賣公告中標別乙之不動產       編號  土地坐落   面積  （平方公尺）  權利範圍 執行處核定最低拍賣價格（新臺幣）  1 臺南市○區○○段0地號  1678.27  91/10000 2,700,000元  2 臺南市○區○○段0○0地號  18.94  91/10000 30,000元  3 臺南市○區○○段0地號  2649.55  91/10000 3,200,000元 編號 基  地  座  落 建物面積（平方公積）   權利範圍 執行處核定最低拍賣價格（新臺幣）  建  物  建  號 樓層面積合計  附屬建物主要建築材料及用途    建  物  門  牌       4 臺南市○區○○段 0○000○0地號 四層：405.65合計：405.65  陽台26.15   1/1 22,000,000元  臺南市○區○○段00○號       臺南市○區○○路0段000號4樓 建築式樣主要建築材料及房屋層數：25層樓房、鋼筋混凝土造、辦公室      備考：包括共同使用部分泉南段171、172建號之持分